臺灣彰化地方法院刑事判決　　　　　　　　94年度訴字第94號
公　訴　人　臺灣彰化地方法院檢察署檢察官
被　　　告　子○○
　　　　　　丙○○
　　　　　　甲○○
　　　　　　己○○
　　　　　　庚○○
　　　　　　丁○○
　　　　　　戊○○
上六人共同
選任辯護人　朱逸群律師
上列被告等因違反山坡地保育利用條例等案件，經檢察官提起公
訴(93年度偵字第4067號)，本院判決如下：
    主   文
子○○共同連續違反在他人山坡地內，不得擅自從事採取土石使
用之規定，累犯，處有期徒刑貳年肆月。責付予己○○、庚○○
、丁○○、戊○○等人保管之挖土機壹輛、拼裝車輛均沒收。
丙○○共同連續違反在他人山坡地內，不得擅自從事採取土石使
用之規定，處有期徒刑壹年拾月。責付予己○○、庚○○、丁○○、戊○○等人保管之挖土機壹輛、拼裝車輛均沒收。
甲○○、己○○、庚○○、丁○○、戊○○共同連續違反在他人
山坡地內，不得擅自從事採取土石使用之規定，各處有期徒刑壹
年。責付予己○○、庚○○、丁○○、戊○○等人保管之挖土機
壹輛、拼裝車輛均沒收。
    事   實
一、子○○前因妨害自由及重利罪等案件，經法院分別判處有期
    徒刑5月、4月，定應執行刑7月，如易科罰金，以300元折算
    1日確定，於民國90年5月24日易科罰金執行完畢。惟其仍不
    思悔改，雖明知其祖父過世後所遺留之芬園鄉縣○段地號
    833之4、833之10、833之16、833之18、833之8等土地，長
    期種植果樹，均屬於政府公告之山坡地，且基於繼承之原因
    關係，分別由其堂弟癸○○、蕭志堅等人取得全部或一部所
    有權，惟子○○因積欠他人債務，遭債主頻頻催債，竟起意
    開採、販賣土石以償還債務，而向癸○○、蕭志堅佯稱有買
    主欲購買上述土地興建道壇，然須先整理後再與買主議價，
    而取得癸○○、蕭志堅之信任，乃簽立「委託買賣契約書」
    ，約定由子○○全權處理整地、賣地事宜。子○○再與不詳
    姓名年籍之成年人共同基於盜採砂石之犯意聯絡，自93年2
    月間起，由子○○僱請不詳姓名年籍之成年人挖掘土石，外
    運至不詳地點，而於93年2月10日因遭人檢舉，經彰化縣政
    府人員到場會勘後，告知子○○不得繼續盜採砂石行為（嗣
    於93年8月13日開立處分書裁罰新台幣《下同》1百萬元），
    惟子○○仍於93年4月5日，簽妥數張僱工證明書，交由同具
    犯意聯絡之丙○○代為僱用工人，並由丙○○負責出面與買
    受土石之壬○○（檢察官另案偵辦中）聯絡，約定每立方公
    尺土石之售價約290至300元，載運至壬○○向他人所承租位
    於彰化縣芬園鄉○○路利民橋北端800公尺處之空地上。丙○○與壬○○談妥後，即以每日1萬元之代價，僱用同具犯
    意聯絡之甲○○、己○○擔任挖土機司機，在該處挖掘較有
    價值之土石，並以每日5千元之代價，僱用同具犯意聯絡之
    庚○○、丁○○及戊○○擔任拼裝車司機，將土石載運至壬○○所指定之堆置地點。癸○○耳聞此事後，即自台北縣南
    下查看，認情節嚴重，乃向警方報案，旋於93年5月21日上
    午9時30分許，會同警員至現場查獲丙○○、甲○○、己○○、庚○○、丁○○、戊○○等人，並扣得甲○○向其兄李
    堂耀借用之挖土機1輛，己○○所有之挖土機1輛，及庚○○
    、丁○○、戊○○三人各自所有之拼裝車共3輛（嗣均責付
    予原持有或所有人保管）。
二、案經癸○○訴由彰化縣警察局彰化分局報請台灣彰化地方法
    院檢察署檢察官偵查起訴。
    理   由
一、上述犯罪事實，除被告丙○○坦白承認外，其餘被告均矢口
    否認有盜採砂石之犯行，其中被告子○○辯稱：案發地點含
    括多筆土地，伊對於部分土地享有全部或一部分所有權，多
    年前伊曾以土地持分作為擔保，向案外人林世聰借錢，嗣因
    無力償還，林世聰派遣證人簡榮廷、辛○○頻頻催討債務，
    伊遂同意將土地交給債權人林世聰整地開發，並有事先取得
    告訴人癸○○及案外人蕭志堅之委任，但伊未同意販賣砂石
    ，實際上是辛○○擅自授意被告丙○○去偷挖砂石，伊事先
    並不知情云云。另被告甲○○、己○○、庚○○、丁○○、
    戊○○等人均辯稱：不知該處為山坡地，且已經取得被告子
    ○○簽發之僱工證明書，認為是合法開採，才前往採集土石
    ，並搬運至被告丙○○所指定之地點，且伊均是查獲當天才
    開始工作，在此之前不知有誰去現場開採云云。經查：
  (一)芬園鄉縣○段地號833之4、833之10、833之16、833之18、
    833之8等土地，因為繼承關係，分別由告訴人即證人癸○○
    、案外人蕭志堅等人取得全部或一部所有權等情，業據被告
    子○○、證人癸○○於審理時證述在卷，並有土地所有權狀
    5紙在卷可稽。又告訴人癸○○因聽信被告子○○告知有買
    主欲購地興建道場，乃同意被告子○○所主張先整地再與買
    主議價之建議，而與案外人蕭志堅共同委託被告子○○全權
    負責處理整地及出售土地之經過情形，業據證人癸○○於本
    院審理時證述在卷，並有「委託買賣契約書」在卷為憑，依
    該契約書之約定：土地買賣交易完成後，被告子○○可獲得
    百分之四仲介費用。被告子○○對此契約內容亦無意見，自
    屬可信。另查前揭土地業經台灣省政府於86年10月8日，以
    文號府農水字第168867號之函文公告為山坡地，此有台灣省
    政府公告影本在卷可憑。再查同上土地因遭人檢舉盜採土石
    ，曾於93年2月10日經彰化縣政府派員前往取締，復於93年8
    月13日發文通知裁處被告子○○罰鍰100萬元等情，有彰化
    縣政府違反土石採取法處分書、會勘紀錄影本附卷可查。嗣
    被告丙○○又僱用被告甲○○、己○○、庚○○、丁○○、
    戊○○等人，至前揭土地開採有價值之土石，並以每立方公
    尺約290元至300元之代價，販售予證人壬○○，且堆置於彰
    化縣芬園鄉○○路利民橋北端八百公尺處空地，而在93年5
    月21日上午9時30分為警查獲等情，業據證人壬○○，及被
    告丙○○以證人身分證述在卷，並有土地複丈成果圖、現場
    照片20張足供參佐。依上述證據，可知被告子○○受告訴人
    癸○○及案外人蕭志堅委託整地及販售土地時，契約內容原
    不包括砂石買賣之項目，惟自93年2月間起，卻有不明人士
    前往該處盜採砂石而遭人檢舉，甚至在彰化縣政府派員取締
    後，仍繼續有被告丙○○僱用被告甲○○、己○○、庚○○
    、丁○○、戊○○等人前往開採、販售土石謀利。
  (二)被告子○○雖辯稱：伊因為無法償還債務，遂將土地交由債
    權人林世聰全權處理，有關被告丙○○等人盜採砂石之行為
    ，均與伊無涉云云，惟查：證人癸○○於審理時證稱：「
    我和我弟弟（指蕭志堅）與子○○簽訂契約，我在口頭上跟
    子○○說不要整地太厲害，不要動到果樹…我口頭上跟子○○說土石不能運出去…因為附近的親戚說很多砂石車進出，
    土地挖的很深，我那時人在新莊，所以前一天我特地從新莊
    下來彰化先去看現場，才去報案…被告子○○跟我說他是交
    待人家去挖的，他沒有在現場看，不知道會挖成這樣。但是
    我之前有提醒過他，要他去現場看，不能只有交待朋友。他
    只有說他叫他朋友去挖，沒有說是誰」等語，足認告訴人癸○○在簽訂委託契約時，即提醒被告子○○不可從事非法行
    為，須隨時注意現場狀況，且被告子○○亦曾向告訴人癸○○坦承係其派人去挖掘土石無訛。被告丙○○於審理時以
    證人身分具結證稱：「（檢察官問：你有跟被告子○○接洽
    過嗎？）答：有，一天還是二天前，不是談得很細」、「（
    檢察官問：被告子○○有任何文件給你看？）答：案發前一
    、二天，子○○給我僱工證明，他是透過朋友給我」、「（
    檢察官問：你為何有權處理這些土石？）答：我跟被告子○○談好，我在跟子○○談契約時就談好，我再跟證人壬○○
    談」、「（審判長問：土石賣出去誰可以拿到錢？）答：被
    告子○○，我只是就工資抽成」、「我去現場作的時候，覺
    得現場怪怪的，我們作疏濬工程，知道非法盜採是有罪的，
    所以要被告子○○給我們證明，並且我們去的時候，已經有
    好幾個洞，之前我也有聽同業說過有人在那邊偷挖被罰過…
    所以我要被告子○○開證明給我，出事他要負責」、「（辯
    護人問：挖土機、砂石車的工薪跟誰領？）我是被告子○○
    僱請，他們透過我跟被告子○○領錢，我再將工薪給他們」
    等語，可知被告丙○○等人為了釐清責任，乃要求被告子○○簽寫僱工證明，又被告子○○確是販售土石之實際獲利者
    ，並負責發放薪資，凡此均足證告丙○○係受被告子○○所
    僱用。雖被告子○○當庭質問被告丙○○時，被告丙○○改
    口稱：伊非直接與被告子○○聯絡，而是透過證人簡榮廷居
    間處理，剛剛一時緊張，說錯了等語，惟嗣後被告丙○○仍
    供稱：「那時我不知道被告子○○與阿廷（指簡榮廷）跟林
    世聰有什麼債務，我只知道土地是子○○的，子○○的意思
    是他沒有錢，要如何處理都沒有關係」等語，足認被告丙○○之所以改變證詞，是為附合被告子○○之說法，實際上所
    表達之真意，應係被告子○○同意販賣土石作為償債方法。
    是以被告子○○辯稱其不知被告丙○○盜採砂石云云，顯難
    採信。被告子○○雖聲請傳喚乙○○、簡榮廷、辛○○等
    人，以證明其與案外人林世聰確有債務關係，及為抵償債務
    ，並未過問土地利用情形，惟證人辛○○經傳喚未到庭，而
    證人乙○○、簡榮廷固證實案外人林世聰委託證人簡榮廷、
    辛○○向被告子○○討債之部分經過，然均無法證實被告子
    ○○事先不知情，自不足為被告有利之認定。綜觀告訴人
    癸○○與被告丙○○之證詞，可資證明係被告子○○曾交待
    施工，及負責發放薪資，兼衡被告子○○坦承親自在僱工證
    明書上簽名，及被告子○○因積欠債務，主觀上確可能有圖
    謀暴利之犯罪動機等情，應認被告子○○自始即具備盜採砂
    石之主觀犯意。其辯稱毫不知情，而將責任全部推給未到庭
    之證人辛○○云云，顯係卸責之詞，不足採信。被告子○○
    參與犯行之部分既已明確，本院認無再行傳訊證人辛○○之
    必要，附此敘明。
  (三)被告甲○○、己○○、庚○○、丁○○、戊○○等人雖辯稱
    均不知該處為山坡地，且因持有僱工證明之保障，乃未作進
    一步查證，及均自警方查獲當日開始施工云云，惟查：告
    訴人癸○○於審理時證稱：「（審判長問：土地上原來有什
    麼？）答：除了建地之外，大部分是種龍眼樹、荔枝樹，這
    是我祖父種的，收成的時候委託附近的人收成，是我處理的
    ，直到簽契約才終結」、「（審判長問：這是你報案後的情
    形嗎？提示偵卷第49頁至58頁照片）答：我去報案後我看到
    是這樣。（審判長問：這個土地本來就是這樣嗎？）答：不
    是，前面的土已經挖很多」，足認該處原為果樹林地，與查
    獲時之景象迥異，而觀諸卷附採證照片，可見現場尚未被挖
    掘之部分，仍為茂密之樹林，而遭到採掘之部分，已無任何
    植被披覆，成為黃土一片，相對高度落差極大（見偵卷第54
    頁照片），審判長又問：「土地後面有坡度是幾度？」，告
    訴人癸○○證稱：「45度以下，30度以上」，審判長再問：
    「照片上旁邊還有種樹，你們的土地原本和還有種樹那邊一
    樣高嗎？」，告訴人癸○○證稱：「不是，坡度是順勢下來
    」等語，足認該處本非平地，而具有相當坡度，是以被告甲○○、己○○、庚○○、丁○○、戊○○辯稱該處地勢平坦
    云云，顯非可採，至辯護意旨請求勘驗現場，亦無必要。
    被告丙○○證稱施工前覺得該地怪怪的，也曾聽聞有人在該
    處盜採而被罰錢，所以向被告子○○索取僱工證明等語，已
    如前述，其又證稱：「（審判長問：為何這五個司機，也要
    開僱工證明？）因為他們是同業，所以應該也聽過這裡出過
    事」、「（審判長問：你跟庚○○、丁○○; 戊○○說的工
    作內容為何？）叫他們將土石載到利民橋，我在電話中有跟
    他們說詳細的地點，我用說的他們就知道，他們對附近都很
    熟悉，不用親自帶他們去」等語，足認被告甲○○、己○○
    、庚○○、丁○○、戊○○等人均係從事相關行業，對於土
    石開採必有較高之警覺性，又其等與案發現場有地緣關係，
    顯已耳聞該處曾遭取締，始要求被告子○○開立僱工證明，
    是其對於盜採砂石之犯行，自難諉為不知。再查被告甲○○、己○○、庚○○、丁○○、戊○○等人所提出5張「僱
    工證明書」上所記載之日期，均為93年4月5日，足以證明至
    少自該日起，其等數人均已前往現場施作，是其等辯稱為警
    查獲當日上午才開工云云，顯係事後卸責之詞，亦無可採。
  (四)綜合前情，被告子○○違反其與告訴人癸○○及案外人蕭志
    堅簽訂之契約內容，擅自委託被告丙○○僱工盜採、販售砂
    石，企圖藉此獲利以償還債務，而被告甲○○、己○○、庚○○、丁○○、戊○○等人，基於職業背景、地緣關係，及
    由現場地勢之觀察，應均知悉開採地點屬於法定山坡地，且
    之前已有取締紀錄，卻仍執意為之，顯見被告7人均具有盜
    採砂石之犯罪故意。本件事證明確，被告7人犯行均堪認定
    。
二、被告子○○、丙○○、甲○○、己○○、庚○○、丁○○、
    戊○○等人在政府依法公告之公有山坡保育地上擅自從事採
    取土石之使用，核其所為均係違反山坡地保育利用條例第10
    條、第9條第4款之規定，應依同條例第34條第1項之在他人
    山坡地內擅自採取土石罪之規定處罰。又山坡地保育利用條
    例第34條第1項之規定為刑法上竊盜罪之特別規定，依特別
    法優於普通法之法律競合關係，應擇一適用山坡地保育利用
    條例第34條第1項之規定論處，自不再論以竊盜罪名。被告
    子○○與前述不詳姓名年籍之成年男子間，及被告7人彼此
    之間，就前述盜採砂石之犯行，互有犯意之聯絡及行為之分
    擔，應為共同正犯。被告等人多次犯行，均時間緊接，犯罪
    構成要件相同，顯係基於概括之犯意反覆為之，為連續犯，
    應論以一罪，並依法加重其刑。又被告子○○前因妨害自由
    及重利罪等案件，經法院分別判處有期徒刑5月、4月，定應
    執行刑7月，如易科罰金，以300元折算1日確定，於90年5
    月24日易科罰金執行完畢等情，有台灣高等法院被告全國前
    案紀錄表在卷可稽，其於有期徒刑執行完畢5年內，再犯本
    件有期徒刑以上之罪，為累犯，應依法遞加重其刑。爰審酌
    被告等人盜採砂石之行為，除損及告訴人癸○○及案外人蕭
    志堅等共有人之財產利益外，更對於該處居民之生命、身體
    及財產安全造成相當威脅，衡諸近年每逢大雨，山區地表每
    每因缺乏植被之保護，土石流災情頻傳，致災民之生命、身
    體及財產受害甚鉅，而地貌一旦遭破壞後即回復困難，此等
    犯罪情節惡性重大，非可輕縱，另參酌被告子○○為求償債
    而犯罪之動機、被告丙○○、被告甲○○、己○○、庚○○
    、丁○○、戊○○等人受僱可獲取之報酬，及除被告丙○○
    坦承犯行外，其餘被告均否認犯行之犯後態度等一切情狀，
    分別量處如主文所示之刑，以示懲儆。末按犯山坡地保育利
    用條例第34條之罪者，其墾殖物、工作物、施工材料及所使
    用之機具沒收之，同條例第34條第4項定有明文。此乃為刑
    法之特別規定，採義務沒收主義，但上開法條既無「不問屬
    於犯人與否，沒收之。」之規定，仍應以該物品屬於犯人所
    有者為限，始應予以沒收，庶符沒收制度之基本原則（可參
    照最高法院90年度台上字第626號判決有關毒品危害防制條
    例第19條第1項沒收規定之說明，亦同此旨趣）。查本件被
    告甲○○、己○○、庚○○、丁○○、戊○○等人使用之挖
    土機及拼裝車，除被告甲○○之挖土機係其兄李堂耀所有外
    ，其餘分別屬被告己○○、庚○○、丁○○、戊○○所有之
    機具，業據其等於偵訊時自承在卷（見偵卷第102頁），是
    以己○○所有之挖土機，及被告庚○○、丁○○、戊○○所
    有之拼裝車，均應依法宣告沒收。
據上論斷，應依刑事訴訟法第299條第1項前段，山坡地保育利用
條例第34條第1項、第4項，刑法第11條前段、第28條、第56條、
第47條，判決如主文。
本案經檢察官李毓珮到庭執行職務。
中　　華　　民　　國　　94　　年　　6 　　月　　23　　日
                  刑事第三庭     審判長法 官  余仕明
                                       法 官  簡婉倫
                                       法 官  黃玉齡
以上正本證明與原本無異。
如不服本判決，應於判決送達後10日內，向本院提出上訴狀（須
附繕本），上訴於台灣高等法院台中分院。
中　　華　　民　　國　　94　　年　　6 　　月　　24　　日
                                      書記官  林怡吟
告訴人或被害人對於判決如有不服具備理由請求檢察官上訴者，
其上訴期間之計算係以檢察官收受判決正本之日為準。
附錄本案論罪科刑法條全文：
山坡地保育利用條例第9條
  在山坡地為下列經營或使用，其土地之經營人、使用人或所有
  人，於其經營或使用範圍內，應實施水土保持之處理與維護︰
    一  宜農、牧地之經營或使用。
    二  宜林地之經營、使用或採伐。
    三  水庫或道路之修建或養護。
    四  探礦、採礦、採取土石、堆積土石或設置有關附屬設施。
    五  建築用地之開發。
    六  公園、森林遊樂區、遊憩用地、運動場地或軍事訓練場之
        開發或經營。
    七  墳墓用地之開發或經營。
    八  廢棄物之處理。
    九  其他山坡地之開發或利用。
山坡地保育利用條例第10條
  在公有或他人山坡地內，不得擅自墾殖、占用或從事前條第一款
  至第九款之開發、經營或使用。
山坡地保育利用條例第34條
違反第十條規定者，處六月以上五年以下有期徒刑，得併科新
  台幣六十萬元以下罰金。
前項情形致釀成災害者，加重其刑至二分之一；因而致人於死
  者，處五年以上十二年以下有期徒刑，得併科新台幣一百萬元
  以下罰金；致重傷者，處三年以上十年以下有期徒刑，得併科
  新台幣八十萬元以下罰金。因過失犯第一項之罪致釀成災害者
  ，處一年以下有期徒刑，得併科新台幣六十萬元以下罰金。
第一項未遂犯罰之。
犯本條之罪者，其墾殖物、工作物、施工材料及所使用之機具
  沒收之。
